智慧財產法院民事判決
                                   99年度民專訴字第167號
原      告　永立智慧財產有限公司
法定代理人　張家榮
訴訟代理人　曾信嘉律師
被      告　徐春相即永大商行
上列當事人間侵害專利權有關財產權爭議事件，經本院於民國10
0年6月22日言詞辯論終結，判決如下：
    主      文
原告之訴及假執行之聲請均駁回。
訴訟費用由原告負擔。
    事實及理由
壹、程序方面
一、按依專利法、商標法、著作權法、光碟管理條例、營業秘密
    法、積體電路電路布局保護法、植物品種及種苗法或公平交
    易法所保護之智慧財產權益所生之第一審及第二審民事訴訟
    事件，暨其他依法律規定或經司法院指定由智慧財產法院管
    轄之民事事件，由智慧財產法院管轄。智慧財產法院組織法
    第3 條第1 款、第4 款及智慧財產案件審理法第7 條分別定
    有明文。查本件係屬專利法所保護智慧財產權益所生之第一
    審民事事件，依前揭條文之規定，本院有管轄權，合先敘明
    。
二、次按訴狀送達後，原告不得將原訴變更或追加他訴。但擴張
    或減縮應受判決事項之聲明者，不在此限。又被告於訴之變
    更或追加無異議，而為本案之言詞辯論者，視為同意變更或
    追加。民事訴訟法第255 條第1 項第3 款、第2 項分別定有
    明文。查本件原告原起訴請求被告徐春相即永大商行應給付
    原告新臺幣（下同）30萬元，及自起訴狀繕本送達翌日起，
    按年利率百分之5 計算之利息。嗣於民國100 年3 月14日，
    原告具狀追加董枝勇即久廣五金行及莊火城為被告（原告已
    於100 年6 月22日撤回對被告董枝勇即久廣五金行之訴訟，
    被告莊火城部分則經本院另以裁定駁回），並就被告徐春相
    即永大商行部分變更請求為被告徐春相即永大商行應給付原
    告10萬元，及自起訴狀繕本送達翌日起，按年息百分之5 計
    算之利息（見本院卷第138 頁），核其變更乃應受判決事項
    聲明之減縮，被告復無異議而為本案之言詞辯論，則依前開
    條文規定，應予准許。
貳、實體方面
一、原告主張：
（一）新型專利證書號第159063號「桶燒爐結構」（下稱系爭專
      利）係屬原告所有，專利權期間自89年5 月21日起至100
      年5月12日止。
（二）被告未經原告同意，擅自販賣與系爭專利權技術相同之產
      品（下稱系爭產品），原告以2800元訂購取得被告販賣之
      系爭產品，並經比對系爭產品後，認為系爭產品確實落入
      系爭專利。又系爭產品主要係透過一般通路銷售予不特定
      消費大眾，因詳細數額尚難取得，原告先依專利法第85條
      第1 項之規定，請求被告賠償。
（三）對被告答辯之陳述：
   1、系爭專利之創作人及原申請人係訴外人劉嘉派，惟原專利
      權人劉嘉派已於93年3 月21日將系爭專利權讓與訴外人魏
      民隆，訴外人魏民隆復於98年7 月21日將系爭專利權讓與
      原告，故原告現為系爭專利之專利權所有人。
   2、被告並未就原告所主張系爭產品落入系爭專利權範圍之實
      際內容為具體抗辯，應認被告就原告所主張系爭產品落入
      系爭專利權範圍不為爭執。
（四）爰聲明：被告應給付原告10萬元，及自起訴狀繕本送達翌
      日起，按年利率百分之5 計算之利息。並陳明願供擔保，
      請准宣告假執行。
二、被告則以：
（一）被告經營各種廚房餐飲器具之買賣業務已有多年，系爭產
      品並非被告生產製造，被告僅為市○○○○○○○○路之
      一，且系爭產品之結構設計生產技術，非被告於銷售過程
      中所能得知，亦無能力提出不侵權比對分析報告。
（二）被告否認系爭產品落入系爭專利申請專利範圍，原告既主
      張系爭產品落入系爭專利申請專利範圍，自應由原告負舉
      證責任，被告否認原證3 鑑定報告影本形式及內容真正。
（三）被告販賣物品項目高達數千項，無可能逐一就商品了解有
      無專利及專利權之歸屬，而系爭產品一般稱為「桶仔雞桶
      」，被告係向訴外人董枝勇即久廣五金行所購買，被告就
      此事詢問董枝勇，伊稱其「桶仔雞桶」來源有二，一即訴
      外人魏民欽經營之生旺公司，另一即為訴外人莊火城，就
      其認知所有購買來源均告知係合法商品，無任何侵害專利
      權之事。
（四）爰聲明：原告之訴及假執行之聲請均駁回。如受不利判決
      ，願供擔保請准免為假執行。
參、本院之判斷
一、兩造不爭執之事項：（見本院卷第117頁）
（一）新型專利第159063號「桶燒爐結構」（即系爭專利權）之
      專利權人原為訴外人劉嘉派，其於93年3 月21日將系爭專
      利權讓與訴外人魏民隆，魏民隆再於98年7 月21日將系爭
      專利權讓與原告；專利權期間自89年5 月21日至100 年5
      月12日（見原證1 新型專利說明書影本、本院卷第87頁之
      專利證書影本、第101頁異動公告資料）。
（二）永大商行係被告徐春相獨資經營（見本院卷第81頁營業登
      記資料）。
（三）原告於98年9 月30日於被告永大商行以2800元購得桶仔雞
      桶一台（即系爭產品）（見原證2 統一發票影本、估價單
      影本）。
（四）系爭產品係被告向訴外人董枝勇即久廣五金行購入。
二、得心證之理由：
（一）經查，系爭專利係一種桶燒爐結構，尤指該桶燒爐係由外
      爐體及內鍋和鍋蓋所組成，其中外爐體頂面周圍環設複數
      通氣孔而呈一收束狀開口，且內鍋頂端外圍則是具有對應
      跨設於收束狀開口上之環部而開設透氣孔結構，俾而可由
      外爐體與內鍋的相對位置轉動而調整空氣流通量。原告主
      張系爭產品侵害系爭專利申請專利範圍第1 項乙節，既為
      被告所否認，並以前開情詞置辯，爰先就系爭產品是否落
      入系爭專利申請專利範圍第1 項權利範圍分述如下：
   1、系爭專利之申請專利範圍，依據89年5 月21日之公告本共
      1 項請求項，即一種桶燒爐結構，主要係由外爐體、內鍋
      及鍋蓋所組成，其中：外爐體：為一中空容體結構，於其
      近底端設置有一門體，而在容體頂面周圍環設有複數通氣
      孔而呈一收束狀開口；內鍋：係頂端具有對應跨設於收束
      狀開口上之環部結構的容體，在該環部上佈設有複數之透
      氣孔；藉由上述之構件，該內鍋底部係直接由外爐體上方
      的收束狀開口予以容置入，促使內鍋的環部係跨設在外爐
      體之收束狀開口上，而內鍋之外圍、底端得以與外爐體內
      緣、底端間具有一差距空間以供熱源加熱，復而再將鍋蓋
      蓋設於內鍋上，即可由外爐體與內鍋之位置轉動而調節通
      氣孔、透氣孔之開合程度以控制火力者。（其結構圖如附
      圖一所示）
   2、而系爭產品係一種桶燒爐結構；主要係由外爐體、內鍋及
      鍋蓋所組成，其中：外爐體：為一中空容體結構，於其近
      底端設置有一門體，而在容體頂面周圍環設有20個通氣孔
      而呈一收束狀開口；內鍋：係頂端具有對應跨設於收束狀
      開口上之環部結構的容體，在該環部上佈設有20個透氣孔
      ；該內鍋底部係直接由外爐體上方的收束狀開口予以容置
      入，促使內鍋的環部係跨設在外爐體之收束狀開口上，而
      內鍋之外圍、底端得以與外爐體內緣、底端間具有一差距
      空間可以提供熱源加熱，可將鍋蓋蓋設於內鍋上，並可由
      外爐體與內鍋之位置轉動而調節通氣孔、透氣孔之開合程
      度以控制火力。（實物照片如附圖二所示）
   3、經解析系爭專利申請專利範圍第1 項，其技術特徵可解析
      為4 個要件，分別為：(1)編號1-A 要件「一種桶燒爐結構
      ，主要係由外爐體、內鍋及鍋蓋所組成」；(2)編號1-B 要
      件「外爐體：為一中空容體結構，於其近底端設置有一門
      體，而在容體頂面周圍環設有複數通氣孔而呈一收束狀開
      口」；(3)編號1-C 要件「內鍋：係頂端具有對應跨設於收
      束狀開口上之環部結構的容體，在該環部上佈設有複數之
      透氣孔」；(4)編號1-D 要件「該內鍋底部係直接由外爐體
      上方的收束狀開口予以容置入，促使內鍋的環部係跨設在
      外爐體之收束狀開口上，而內鍋之外圍、底端得以與外爐
      體內緣、底端間具有一差距空間以供熱源加熱，復而再將
      鍋蓋蓋設於內鍋上，即可由外爐體與內鍋之位置轉動而調
      節通氣孔、透氣孔之開合程度以控制火力者」。
   4、系爭產品經對應系爭專利申請專利範圍第1 項各要件解析
      其技術內容，可對應解析為4 個要件，分別為：(1)編號a
      要件「一種桶燒爐結構，主要係由外爐體、內鍋及鍋蓋所
      組成」；(2)編號b 要件「外爐體：為一中空容體結構，於
      其近底端設置有一門體，而在容體頂面周圍環設有20個通
      氣孔而呈一收束狀開口」；(3)編號c 要件「內鍋：係頂端
      具有對應跨設於收束狀開口上之環部結構的容體，在該環
      部上佈設有20個透氣孔」；(4)編號d 要件「該內鍋底部係
      直接由外爐體上方的收束狀開口予以容置入，促使內鍋的
      環部係跨設在外爐體之收束狀開口上，而內鍋之外圍、底
      端得以與外爐體內緣、底端間具有一差距空間可以提供熱
      源加熱，可將鍋蓋蓋設於內鍋上，並可由外爐體與內鍋之
      位置轉動而調節通氣孔、透氣孔之開合程度以控制火力者
      」。
   5、經判讀系爭產品各要件與系爭專利申請專利範圍第1 項各
      要件之文義，(1)從系爭產品可以讀取系爭專利申請專利範
      圍第1 項編號1-A 要件「一種桶燒爐結構，主要係由外爐
      體、內鍋及鍋蓋所組成」之文義。(2)從系爭產品可以讀取
      系爭專利申請專利範圍第1 項編號1-B 要件「外爐體：為
      一中空容體結構，於其近底端設置有一門體，而在容體頂
      面周圍環設有複數通氣孔而呈一收束狀開口」之文義。(3)
      從系爭產品可以讀取系爭專利申請專利範圍第1 項編號1-
      C 要件「內鍋：係頂端具有對應跨設於收束狀開口上之環
      部結構的容體，在該環部上佈設有複數之透氣孔」之文義
      。(4)從系爭產品可以讀取系爭專利申請專利範圍第1 項編
      號1-D 要件「該內鍋底部係直接由外爐體上方的收束狀開
      口予以容置入，促使內鍋的環部係跨設在外爐體之收束狀
      開口上，而內鍋之外圍、底端得以與外爐體內緣、底端間
      具有一差距空間以供熱源加熱，復而再將鍋蓋蓋設於內鍋
      上，即可由外爐體與內鍋之位置轉動而調節通氣孔、透氣
      孔之開合程度以控制火力者」之文義。是基於全要件原則
      分析，系爭產品侵害系爭專利申請專利範圍第1 項之權利
      範圍。
（二）次按專利權受侵害時，專利權人得請求損害賠償，並得請
      求排除其侵害，有侵害之虞者，得請求防止之，專利法第
      108 條準用同法第84條第1 項定有明文。上開條文雖未規
      定對專利權受侵害請求損害賠償之主觀要件，惟基於專利
      侵害亦屬侵權行為之一環，而侵權行為損害賠償之債，係
      為填補權利人因侵權行為所生財產上或非財產上之損害，
      在調和個人自由及社會安全之基本價值下，係採過失責任
      主義為原則，亦即以加害人有故意或過失不法侵害他人權
      利為其成立要件，若其行為並無故意或過失，即無賠償可
      言。是在現行專利法未明文排除原則之適用下，加害人須
      有故意或過失，專利權人始得對其請求損害賠償。又所謂
      過失係指能預見或避免損害之發生而未注意，致使損害發
      生；至所謂能預見或避免之程度，即行為人之注意義務，
      則因具體事件之不同而有高低之別，通常係以善良管理人
      之注意程度為衡酌基準，在專利侵權事件，法律雖無明文
      規定，惟製造商或競爭同業與單純之零售商，對能否預見
      或避免損害發生之注意程度，必不相同，應就個案事實，
      視兩造個別之營業項目、範圍等情形判斷被告有無注意義
      務之違反，即有無預見或避免損害發生之過失。
   1、經查，被告辯稱系爭產品係訴外人莊火城售予訴外人董枝
      勇即久廣五金行，再由訴外人董枝勇售予被告等情，除有
      被告所提出貨單影本、送貨單影本（見本院卷第55、56頁
      ）在卷可稽外，並經證人莊火城、董枝勇到庭證述屬實（
      參本院10 0年2 月16日言詞辯論筆錄），堪信為真實；又
      被告辯稱證人董枝勇販售之「桶仔雞桶」來源有二，一即
      訴外人魏民欽經營之生旺公司，一即訴外人莊火城，就其
      認知所有購買來源均告知係合法商品，無任何侵害專利權
      之事等情，亦經證人董枝勇證稱：「（問：當時販賣給徐
      春相時，被告有詢問過專利的事情嗎？）有。莊火城向我
      兜售系爭產品時，我也有問過莊火城專利相關事宜。我有
      提醒他，是否侵害到別人的專利，他說他已經做了十幾年
      了，不可能侵害別人的專利，若有侵害到別人的專利，他
      會負責」等語（參同前筆錄），及證人莊火城證述：「（
      問：系爭產品是你製作的？）是，14歲時就做烤鴨爐等相
      關事業，外爐和內爐一定要有空間差距，這是大家都知道
      的事情。（問：董枝勇是否有問過你專利的事情嗎？）記
      不清楚，應該是有，我也不清楚專利的事情，原告應提出
      專利說明書和我第一次製作的做比對，看我的產品有什麼
      地方和他們相同…董先生接到原告的存證信函後我就沒有
      再製作了」等語明確（參同前筆錄），再參諸被告辯稱其
      並非系爭產品之製造商，無能力提出系爭產品與系爭專利
      之技術比對分析等語，未據原告有所爭執，則被告於進貨
      前既已詢問證人董枝勇關於系爭產品專利之事，自難以被
      告未要求證人董枝勇出具系爭產品不侵權之書面證明即認
      被告有違一般之注意義務而有過失。
   2、再者，被告辯稱其係經營各種廚房餐飲器具之買賣業務，
      販賣之商品項目高達上千種等語，已為原告所不爭執（參
      本院卷第149 頁），而依被告之營業登記資料所示（見本
      院卷第81頁），被告乃獨資經營之商號，其營業項目係未
      分類其他全新商品之零售，實非系爭產品之製造業，參以
      被告係於原告受讓系爭專利權後之98年9 月19日向證人董
      枝勇進貨系爭產品2 臺一節，亦有被告所提前開送貨單為
      證，且與證人董枝勇證述之情節相符，堪可採信，則被告
      在偶發情形下之零售販賣，亦難逕認有注意義務違反之過
      失。原告復未證明被告在知悉系爭產品有可能侵害系爭專
      利權之情形下，仍未預見或避免損害之發生而逕為販賣之
      行為另舉證以實其說，則被告辯稱其無侵害系爭專利權之
      故意或過失等語，應堪採信。
（三）綜上所述，系爭產品雖落入系爭專利申請專利範圍第1 項
      之文義範圍，惟原告未能證明被告能預見或避免系爭專利
      侵權損害之發生，仍未盡其應盡之注意義務致發生損害，
      自不能向被告請求專利侵權之損害賠償；從而，原告請求
      被告給付如訴之聲明所示之損害賠償，均無理由，應予駁
      回。
（四）原告之訴既經駁回，其假執行之聲請已失所附麗，應併駁
      回之。
三、本件判決基礎已臻明確，兩造其餘攻擊防禦方法及舉證，於
    判決結果無影響，爰不予一一論述，併此敘明。
四、訴訟費用負擔之依據：智慧財產案件審理法第1 條，民事訴
    訟法第78條。
中　　華　　民　　國　　100　 年　　7　　 月　　14　　日
                    智慧財產法院第三庭
                                法　官　林育幟
以上正本係照原本作成。
如對本判決上訴，須於判決送達後20日內向本院提出上訴狀。
如委任律師提起上訴者，應一併繳納上訴審裁判費。
中　　華　　民　　國　　100　 年　　7　　 月　　15　　日
                    　　　　　　書記官　葉倩如